ACORDAO-COMPLETO-2528811

ACÓRDÃO 1142/2022 ATA 5/2022 - PRIMEIRA CÂMARA

VISTO, relatado e discutido o Recurso de Reconsideração interposto pelas recorrentes acima indicadas contra o Acórdão 1190/2021-TCU-Primeira Câmara, que julgou suas contas irregulares em tomada de contas especial instaurada pela Caixa Econômica Federal em razão da omissão no dever de prestar contas do Contrato de Repasse 321.708-30/2010, celebrado entre o então Ministério do Desenvolvimento Agrário e a Agência de Desenvolvimento Sustentável do Jalapão para a estruturação de um programa de comercialização para a agricultura familiar no município de Ponte Alta do Tocantins/TO.
ACORDAM os Ministros do Tribunal de Contas da União, reunidos em sessão da 1ª Câmara, ao acolher as razões do Relator, com fundamento nos arts. 32, inciso I, e 33 da Lei 8.443/1992, em:
9.1. conhecer do recurso de reconsideração e negar-lhe provimento;
9.2. dar ciência desta decisão às recorrentes, à Secretaria de Agricultura Familiar e Cooperativismo do Ministério da Agricultura, Pecuária e Abastecimento e à Procuradoria da República no Estado do Tocantins.

Recurso de Reconsideração interposto pela Agência de Desenvolvimento Sustentável do Jalapão (Adesusteja) e por Sandra Delmondes dos Santos, ex-diretora executiva da Adesusteja, contra o Acórdão 1.190/2021-TCU-1ª Câmara, que julgou as contas das recorrentes irregulares, condenando-as ao pagamento do débito apurado em solidariedade e lhes aplicou a multa prevista no art. 57 da Lei 8.443/1992.

Primeira Câmara

Entidades/Órgãos do Governo do Estado de Tocantins

3. Recorrentes: Agência de Desenvolvimento Sustentável do Jalapão (08.665.725/0001-00) e Sandra Delmondes dos Santos (XXX.496.714-XX)

13.1. Ministros presentes: Walton Alencar Rodrigues (Presidente), Benjamin Zymler e Jorge Oliveira (Relator).
13.2. Ministro-Substituto convocado: Augusto Sherman Cavalcanti.

JORGE OLIVEIRA

Ministro Benjamin Zymler

Adoto como relatório a instrução da Secretaria de Recursos (Serur) (peça 77) , aprovada pela instância superior da unidade (peça 78) e pelo Ministério Público de Contas (peça 79) :  
"INTRODUÇÃO
Trata-se de recurso de reconsideração interposto pela Agência de Desenvolvimento Sustentável do Jalapão (Adesusteja) e por Sandra Delmondes dos Santos, ex-diretora executiva da Adesusteja, contra o Acórdão 1190/2021-TCU-Primeira Câmara, da relatoria do Ministro Benjamin Zymler (peças 54-55) .
1.1.	A deliberação recorrida apresenta o seguinte teor:
9.1. julgar irregulares, nos termos dos arts. 1º, inciso I, e 16, inciso III, alíneas 'a' e 'c', da Lei 8.443/1992, c/c os arts. 19 e 23, inciso III, da mesma lei, as contas da sra. Sandra Delmondes dos Santos e da Agência de Desenvolvimento Sustentável do Jalapão, condenando-as solidariamente ao pagamento da importância a seguir especificada, atualizada monetariamente e acrescida dos juros de mora, calculada a partir da data discriminada até a data da efetiva quitação do débito, fixando-lhe o prazo de quinze dias, para que comprovem, perante o Tribunal, o recolhimento das referidas quantias aos cofres do Tesouro Nacional, nos termos do art. 23, inciso III, alínea 'a', da citada lei, c/c o art. 214, inciso III, alínea 'a', do Regimento Interno do TCU: 
	Data de ocorrência
	Valor histórico (R$) 

	18/6/2010
	219.250,50

		9.2. aplicar individualmente à sra. Sandra Delmondes dos Santos e à Agência de Desenvolvimento Sustentável do Jalapão a multa prevista no art. 57 da Lei 8.443/1992, nos valores de R$ 120.000,00 (cento e vinte mil reais) e R$ 100.000,00 (cem mil reais) , respectivamente, fixando-lhes o prazo de quinze dias, a contar da notificação, para que comprovem, perante o Tribunal (art. 214, III, alínea 'a', do Regimento Interno do TCU) , o recolhimento das dívidas aos cofres do Tesouro Nacional, atualizadas monetariamente desde a data deste acórdão até a do efetivo recolhimento, se pagas após o vencimento, na forma da legislação em vigor;
	9.3. esclarecer à sra. Sandra Delmondes dos Santos (CPF XXX.496.714-XX) que, caso se demonstre, por via recursal, a correta aplicação dos recursos, mas não se justifique a omissão da prestação de contas, o débito poderá ser afastado, mas permanecerá a irregularidade das contas, dando-se ensejo à aplicação da multa prevista no art. 58, inciso I, da Lei 8.443/1992;
	9.4. autorizar, desde logo, a cobrança judicial das dívidas, caso não atendidas as notificações, na forma do disposto no art. 28, inciso II, da Lei 8.443/1992;
	9.5. autorizar, desde logo, se requerido, com fundamento no art. 26, da Lei 8.443, de 1992, c/c o art. 217, §§ 1º e 2º, do Regimento Interno do TCU, o parcelamento das dívidas em até 36 (trinta e seis) parcelas, incidindo, sobre cada parcela, corrigida monetariamente, os correspondentes acréscimos legais, fixando-lhes o prazo de quinze dias, a contar do recebimento da notificação, para comprovarem, perante o Tribunal, o recolhimento da primeira parcela, e de trinta dias, a contar da parcela anterior, para comprovar os recolhimentos das demais parcelas, devendo incidir, sobre cada valor mensal, atualizado monetariamente, os juros de mora devidos, no caso do débito, na forma prevista na legislação em vigor, alertando as responsáveis de que a falta de comprovação do recolhimento de qualquer parcela importará o vencimento antecipado do saldo devedor, nos termos do § 2º do art. 217 do Regimento Interno deste Tribunal; e
	9.6. dar ciência desta deliberação à Procuradoria da República no Estado de Tocantins, nos termos do § 3º do art. 16 da Lei 8.443/1992, para adoção das medidas cabíveis, bem como à Secretaria de Agricultura Familiar e Cooperativismo do Ministério da Agricultura, Pecuária e Abastecimento e às responsáveis. (grifo nosso) 
HISTÓRICO
A presente tomada de contas especial (TCE) foi instaurada pela Caixa Econômica Federal (CEF) , em desfavor da Agência de Desenvolvimento Sustentável do Jalapão (Adesusteja) e de Sandra Delmondes dos Santos, ex-diretora executiva da referida associação, em razão da aprovação parcial da prestação de contas referente à primeira parcela e da omissão no dever de prestar contas da segunda parcela e da prestação de contas final dos recursos transferidos por meio do Contrato de Repasse 321.708-30/2010, celebrado com o então Ministério do Desenvolvimento Agrário-MDA (peça 3, p.8-10) .
2.1.	A avença controvertida, cuja vigência contemplou o período de 22/4/2010 a 22/4/2016 (peça 3; p. 115, 117-121) , teve por objeto a estruturação de programa de comercialização para a agricultura familiar no Município de Ponte Alta do Tocantins-TO (peça 3, p. 110) , no valor de R$ 779.499,00, sendo R$ 763.299,00 repassados pela União e R$ 16.200,00 a título de contrapartida da associação contratada (peça 3, p. 111-112) .
2.2.	Após a regular citação da ex-gestora e da associação privada beneficiária do repasse (peças 11-14; 18-21 e 24-26) , foram apresentadas as alegações de defesa (peça 27) cuja análise empreendida pela unidade técnica (UT) competente opinou pela irregularidade das contas dos responsáveis em razão da não comprovação da boa e regular aplicação dos recursos repassados por meio do Contrato de Repasse 321.708-30/2010 (peça 28) . 
2.3.	Por sua vez, o Excelentíssimo Senhor Rodrigo Medeiros de Lima, Procurador do Ministério Público junto ao TCU (MPTCU) , registrou, por meio de parecer acostado à peça 31, anuência às conclusões aduzidas pela UT, com proposição de pequenos ajustes formais à proposta de encaminhamento dos autos.
2.4.	Ao apreciar o feito, este Tribunal acolheu o pronunciamento da UT incorporadas as correções alvitradas pelo parquet, julgando irregulares as contas dos aludidos responsáveis e condenando-os, solidariamente, em débito, e, individualmente, ao pagamento de multa, conforme esposado no Acórdão 1190/2021-TCU-Primeira Câmara, da relatoria do Ministro Benjamin Zymler (peça 33) .
2.5.	Irresignada, a Sra. Sandra Delmondes dos Santos, diretora executiva e representante legal da Adesusteja, conforme art. 47, alínea 'a' do seu Estatuto Social e das atas de assembleia ordinária (peça 3, p. 63 e 70-77) , interpôs, de forma conjunta, o presente recurso de reconsideração, postulando a reforma do aresto exordial (peça 54, p. 16) . 
EXAME DE ADMISSIBILIDADE
3.	Reitera-se o exame de admissibilidade contido nas peças 57-58, em que se propôs o conhecimento do presente recurso, nos termos dos arts. 32, inciso I, e 33, da Lei 8.443/1992, suspendendo-se, inclusive para o devedor solidário, os efeitos dos subitens 9.1, 9.2 e 9.4 do 1.190/2021-TCU-1ª Câmara, da relatoria do Ministro Benjamin Zymler. 
3.1.	Em anuência a apreciação realizada, o Excelentíssimo Senhor Ministro Jorge Oliveira conheceu do presente recurso de reconsideração, mediante despacho acostado à peça 96.
EXAME DE MÉRITO
4. Delimitação do recurso
4.1.	Constitui objeto do presente recurso definir se:
a) existem circunstâncias escoimadoras da irregularidade das contas e/ou atenuantes à culpabilidade da recorrente; e
b) houve a prescrição do débito e da multa.
5. 	Da existência de circunstâncias escoimadoras das irregularidades ensejadoras da TCE e/ou atenuantes à culpabilidade 
5.1.	Defende-se no recurso que as seguintes circunstâncias fáticas do caso concreto elidem as irregularidades apuradas nesta TCE e/ou atenuam a culpabilidade da recorrente (peça 89, p. 5-7 e 15) :
 insubsistência da omissão no dever de prestar contas à vista dos diversos documentos coligidos aos autos constando os esclarecimentos prestados à CEF e ao então MDA e do encaminhamento ao concedente do Relatório de Execução Física de Atividades (REA) referente à segunda parcela da avença;
 reconhecimento pela CEF da elisão parcial das irregularidades detectadas na prestação de contas relativa à primeira parcela dos recursos repassados, consoante disposto nos itens 2-6 do Ofício 1.253/2011/GIDUR/PM, de 18/8/2011 (peça 3, p. 22-23) ; 
 adimplemento dos objetivos do projeto inquinado em face da articulação e da organização dos pequenos produtores rurais locais para formação de redes de comercialização e da manutenção do conselho de turismo da região;
 acompanhamento, por colegiado composto por representantes das três esferas da federação e da sociedade civil, das ações desenvolvidas no projeto pactuado;
 indisponibilidade da documentação probatória das alegações, supostamente arquivadas no município de Município de Ponte Alta do Tocantins-TO, tendo em vista a alteração de domicílio da recorrente para região Nordeste em busca de subsistência/trabalho em virtude da situação de calamidade pública decorrente da Pandemia da Covid-21; 
 dificuldades operacionais próprias das limitações do local de execução do ajuste inviabilizaram a comprovação de parcela da despesa impugnada/glosada; e
 alterações administrativas e políticas na então Secretaria de Desenvolvimento Territorial/MDA contribuíram para descontinuidade do projeto pactuado.
Análise
5.2.  	O Tribunal julgou irregulares as contas da recorrente, consoante subitem 9.1 do acórdão vergastado, em razão da não comprovação da boa e regular aplicação dos recursos federais transferidos por meio do Contrato de Repasse 321.708-30/2010, falha então materializada na perpetração das seguintes condutas (peça 28, p. 11-12 c/c item 9 do voto ao Acórdão 1190/2021-TCU-Primeira Câmara, da relatoria do Ministro Benjamin Zymler, à peça 34, p.1) :
a) omissão no dever de prestar contas referente à segunda parcela e à prestação de contas final do ajuste; e
b) negligência na solução das falhas apuradas na avaliação da prestação de contas da primeira parcela do repasse.
5.3.	As alegações ora carreadas pela responsável limitaram-se a repisar as justificativas já aduzidas na sua defesa (peça 27) e exaustivamente refutadas pelo parecer da UT (peça 28) e por voto do Excelentíssimo Ministro-Relator do feito (peça 34) , sendo, portanto, inaptas para desconstituir os fundamentos da decisão guerreada.
5.4.	De fato, no que concerne aos argumentos que atacam a pretensa insubsistência das irregularidades imputadas à recorrente, verifica-se que não foram apresentados documentos que corroborem sua arguição. 
5.5.	Assim, não obstante a obstinação da responsável em reiterar que encaminhou os relatórios e prestações de contas faltantes ao concedente, sem entretanto, coligir qualquer atesto dessa alegação, são vastas as comunicações remetidas pela CEF cientificando-a da omissão em questão e requerendo o envio imediato da referida documentação, a exemplo das notificações à peça 3, p. 44-45; 50-51; 52.
5.6.	Outrossim, conquanto a recorrente também assevere, de forma genérica e não demonstrada, que a execução, ainda que parcial, do projeto inquinado logrou cumprir os objetivos propostos no programa de trabalho, os Pareceres Gigov/PM 23/2015 (peça 3, p. 48-49) e Gigov/PM 19/2017 (peça 3, p. 8-11) concluem em sentido oposto ao opinarem que as ações então empreendidas não atingiram os benefícios sociais esperados.
5.7.	Nesse sentido, impende esclarecer que, em geral, a responsabilização do gestor pela inexecução parcial do objeto avençado limita-se ao valor correspondente à fração não concretizada. Entretanto, quando o objeto é executado parcialmente e fora das especificações contidas no plano de trabalho, sendo impossível seu aproveitamento futuro, o débito a ser imputado ao responsável é pela totalidade dos recursos repassados. Nesse sentido são os Acórdão 2828/2015-TCU-Plenário, relator: Ministro Bruno Dantas; 1.731/2015-TCU-1ª Câmara, relator: Ministro Bruno Dantas; 1.960/2015-TCU-1ª Câmara, relator: Ministro Walton Alencar Rodrigues; 3.324/2015-TCU-2ª Câmara, relator: Ministro Augusto Nardes, 7.148/2015-TCU-1ª Câmara, relator: Ministro Walton Alencar Rodrigues e 2.158/2015-TCU-2ª Câmara, relatora: Ministra Ana Arraes.
5.8. 	Não obstante o mencionado entendimento, tal cognição não foi adotada por ocasião da citação e considerando que, 'conforme a doutrina e a jurisprudência, não se admite a reformatio in pejus quando da interposição de recurso por parte do próprio responsável, ainda mais quando as irregularidades motivadoras da condenação não foram aventadas no acórdão original' (item 5 do voto ao Acórdão 3101/2011-TCU-Primeira Câmara, da relatoria do Ministro Valmir Campelo) , pugna-se por não impingir o referido gravame a recorrente, visto que, dada a  adiantada fase processual dos autos e os valores envolvidos, se mostra contrário aos postulados da racionalização administrativa e da economia processual a realização de nova citação para uma possível condenação. 
5.9.	Ademais, tendo em vista que a impugnação das despesas da prestação de contas da primeira parcela limitou-se tão somente às irregularidades reputadas não saneadas pela CEF, conforme itens 2-6 do Ofício 1.253/2011/GIDUR/PM, de 18/8/2011 (peça 3, p. 22-23) , a alegação referente à elisão parcial das mencionadas falhas revela-se inócua a promover qualquer reforma do decisum combatido.  
5.10.	Por fim, no que tange aos supostos atenuantes da culpabilidade da recorrente, nenhuma das circunstâncias ventiladas foram validamente demonstradas. Com efeito, inexistem elementos nos autos que ratifiquem as alegadas dificuldades operacionais, descontinuidades administrativas ou políticas no âmbito do concedente ou acompanhamento do projeto por órgão colegiado independente. 
5.11.	Mormente, no que se refere a inacessibilidade da documentação relativa ao ajuste em razão das condições sanitárias atuais, dada a clareza dos fundamentos para rejeição dessa alegação esposada pelo voto do aresto recorrido, transcreve-se o excerto relacionado (peça 34, p. 2-3) :
18.	Cabe à contratada e à gestora da entidade a guarda dos comprovantes da execução do projeto, incluindo os demonstrativos financeiros (art. 3º, § 4º, da Portaria Interministerial 127/2008) , sendo que eventual dificuldade de acesso a eles causada pela distância geográfica não pode ser oposta ao Tribunal. Nos processos de controle externo vigora o princípio do formalismo moderado, podendo as partes protocolarem a qualquer tempo as peças que entenderem pertinentes, não sendo crível que, por mais de um ano, ainda que em um contexto de pandemia, as responsáveis não tenham tido acesso a essa documentação eventualmente existente. 
19.	Lembro neste ponto que a cobrança desses elementos vem sendo feita desde 2015 pela Caixa, ou seja, as limitações sanitárias atuais não podem justificar a inércia permanente das jurisdicionadas. 
5.12.	A para das considerações expostas e tendo em vista que: 
a) é incontroverso o entendimento desta Corte (Acórdão 6921/2015-TCU-Primeira Câmara, relator: Ministro José Mucio Monteiro; 7.134/2015-TCU-1ª Câmara, relator: Ministro Benjamin Zymler; 10.624/2015-TCU-2ª Câmara, relator: Ministro Augusto Nardes e 10.671/2015-TCU-2ª Câmara, relator: Ministro-Substituto Marcos Bemquerer) de que recai sobre o responsável a obrigação de demonstrar que os recursos federais recebidos foram utilizados na finalidade prevista e, ao não cumprir com a obrigação de prestar contas, a recorrente ignorou dever constitucional contido no parágrafo único do art. 70 da Constituição Federal, bem como deixou de comprovar a correta aplicação dos recursos, conforme oportunizado pelo subitem 9.3 do aresto vergastado;
b) as circunstâncias fáticas e jurídicas que permearam as irregularidades constatadas nestas contas não têm o condão de atenuar ou excluir o juízo de censura ou reprovação da conduta do recorrente.
Conclui-se que subsistem o débito e a multa cominados à Sandra Delmondes dos Santos e, por conseguinte, a chancela de irregularidade de suas contas.
6. 	Da prescrição do débito e da multa
6.1.	Conquanto a recorrente não tenha alegado a prescrição do débito e da multa, por se tratar de matéria de ordem pública o exame da questão se impõe, mormente, em face do novel entendimento do Supremo Tribunal Federal (STF) firmado a partir da apreciação do Recurso Extraordinário 636.886 Alagoas (RE 636.886/AL) , com repercussão geral reconhecida pelo tema 899.
Análise
6.2.	No exame da prescrição, a Secretaria de Recursos do TCU (Serur/TCU) tem adotado os entendimentos detalhados na peça 76, que contém estudo e pronunciamentos anteriores dessa UT acerca do aludido instituto nos processos de controle externo:
	a) ao julgar o RE 636.886, o STF conferiu nova interpretação ao art. 37, §5º, da Constituição Federal, fixando a tese de que 'é prescritível a pretensão de ressarcimento ao erário fundada em decisão de Tribunal de Contas';
	b) as pretensões punitiva e de ressarcimento devem observar o mesmo regime na atividade de controle externo, dado o objetivo comum da prescrição, de fixar prazo para o Tribunal de Contas agir, para caracterizar o ilícito, identificar seu autor, dimensionar as consequências da conduta e impor as consequências legais, independentemente de tais consequências terem natureza punitiva ou ressarcitória;
	c) até que sobrevenha norma específica, entende-se que a prescrição das pretensões punitiva e de ressarcimento, no processo de controle externo, deve observar o regime da Lei 9.873/1999, na linha dos recentes pronunciamentos do STF a respeito. Assim, sem prejuízo de se realizar o exame da prescrição também segundo o prazo decenal previsto no Código Civil, o critério adotado, na formulação da proposta de encaminhamento, será o da Lei 9.873/1999.
6.3.	No caso em análise, que tem por objeto uma relação jurídica de natureza convenial, o termo inicial para contagem do prazo prescricional inicia-se em 30/9/2015, data do primeiro ato de apuração da omissão no dever de prestar contas da avença, qual seja, a publicação de edital de notificação da responsável acerca da instauração de tomada de contas especial na seção 3, página 85, do Diário Oficial da União - DOU (peça 3, p. 52) . 
Análise da prescrição segundo os critérios do Acórdão 1441/2016-TCU-Plenário
6.4.	No tocante à pretensão punitiva, o TCU tem aplicado os critérios definidos no Acórdão 1441/2016-TCU-Plenário, relator: Ministro Benjamin Zymler, que uniformizou a jurisprudência sobre a matéria, consolidando o entendimento pela aplicação da regra geral do Código Civil. 
6.5.	Assim, restou decidido que a prescrição ocorre pelo decurso do prazo de dez anos (art. 205, do Código Civil) , com início na data de ocorrência da irregularidade, interrompendo-se pelo ato que ordenar a citação, a audiência ou a oitiva da parte.
6.6.	No presente caso concreto, o prazo decenal começou a correr em 30/9/2015, data da publicação de edital de notificação da responsável acerca da instauração de tomada de contas especial na seção 3, página 85, do DOU (peça 3, p. 52) . 
6.7.	Por sua vez, o despacho que ordenou a citação do responsável, em 3/12/2019 (peça 10) , interrompeu o prazo extintivo, conforme previsto no art. 202, inciso I, do Código Civil. 
6.8.	Ante o exposto, entre o marco inicial do prazo decenal e a data do ato que o interrompeu transcorreram menos de dez anos. 
6.9.	Por fim, a prolação do acórdão condenatório recorrível deu-se em 2/2/2021 (peça 33) .
Análise da prescrição pelo regime da Lei 9.873/1999
6.10.	Em respeito ao disposto no art. 2º, II, da Lei 9.873/1999, a prescrição da ação punitiva relativa às irregularidades apuradas nestes autos foi interrompida nas datas a seguir discriminadas pelos atos inequívocos de apuração dos fatos relacionados à fase interna desta TCE:
Quadro 1 - Interrupção da prescrição quinquenal - Fase interna da TCE
	Data
	Ato inequívoco de apuração
	Localização 

	14/6/2017
	Parecer GICOV/PM 19/2017
	peça 3, p. 8-11

	23/4/2018
	Relatório do tomador de contas 544/2018
	peça 4, p.88-100

	5/11/2018
	Relatório de auditoria de tomada de contas especial
	peça 4, p. 102-104

	6/11/2018
	Certificado de Auditoria
	peça 4, p. 105-106

	27/11/2018
	Parecer do dirigente do órgão de controle interno 549/2015
	peça 4, p. 107-108

	19/12/2018
	Pronunciamento do Ministro de Estado do Turismo
	peça 4, p. 111

6.11.	Já na fase externa do feito, diversos atos impulsionaram os autos no interstício de 8/3/2019, data de sua autuação nesta Corte (peça 1) , até o presente momento e importaram na interrupção da prescrição. Sem pretensão de exaurir todos esses eventos, o quadro abaixo elenca alguns desses marcos impeditivos: 
Quadro 2 - Interrupção da prescrição quinquenal - Fase externa da TCE
	Data
	Evento
	Hipótese Legal
	Localização

	30/10/2019
	Instrução da UT competente 
	2º, II, da Lei 9.873/1999
	Peça 7

	21/1/2019
	Ofícios de citação do responsável 
	2º, I, da Lei 9.873/1999
	Peças 11-12

	17/9/2020
	Instrução da UT competente
	2º, II, da Lei 9.873/1999
	Peça 28

	8/10/2020
	Parecer do MPTCU
	2º, II, da Lei 9.873/1999
	Peça 31

	3/2/2021
	Prolação da decisão condenatória recorrível 
	2º, III, da Lei 9.873/1999
	Peça 33

6.12.	Assim, tendo em vista que o termo inicial da prescrição dos atos infracionais apurados nestes autos é 30/9/2015 (item 6.3) , depreende-se que transcorreram menos de cinco anos entre esse marco temporal e as datas dos eventos que resultaram na interrupção prescricional.
Prescrição intercorrente
6.13.	Nos termos do art. 1º, § 1º, da Lei 9.873/1999, opera-se a prescrição intercorrente se o processo ficar paralisado por mais de três anos, aguardando 'julgamento ou despacho'.
6.14.	Note-se que há uma correlação entre essa hipótese e as causas de interrupção da prescrição do art. 2º. Com efeito, uma vez interrompida a prescrição por alguma das hipóteses do art. 2º, o processo não pode ficar inativo, sem qualquer impulso processual relevante, por mais de três anos.
6.15.	Trata-se de prazo específico, não se aplicando nem o prazo geral de cinco anos, nem o prazo especial, da lei penal (§2º) . A finalidade da prescrição intercorrente, com seu prazo próprio, é assegurar eficiência e celeridade nas apurações administrativas. Seria contrário a essa finalidade a paralisação injustificada do processo por período maior que o triênio legalmente estabelecido para a hipótese.
6.16.	Compulsando as datas e os eventos arrolados nos quadros 1 e 2, verifica-se que não se operou a prescrição intercorrente, posto que, tanto na fase interna quanto na fase externa desta TCE, diversos atos impulsionaram os autos a partir do marco inicial do prazo prescricional, em 22/5/2016, até o momento presente, não tendo o feito permanecido paralisado por prazo superior a três anos.
6.17.	Por todo o exposto, conclui-se que o débito e a multa relativo a estas contas não prescreveram pelos critérios estabelecidos na Lei 9.873/1999. 
CONCLUSÃO
7.	Das análises anteriores, conclui-se que:
a) subsistem as irregularidades que ensejaram a instauração desta TCE;	
b) não é possível reconhecer atenuantes à culpabilidade da ex-gestora; e
c) não se operou a prescrição quinquenal e a prescrição intercorrente do débito e da multa.
7.1.	Com espeque nessas conclusões, propõe-se negar provimento ao presente recurso, uma vez que as razões recursais aduzidas pela responsável são inaptas para desconstituir os fundamentos da decisão exordial, que, por isso, se mantém hígida. 
PROPOSTA DE ENCAMINHAMENTO
8.	Ante ao exposto, submetem-se os autos à consideração superior, propondo-se, com fundamento nos arts. 32, inciso I, e 33 da Lei 8.443/1992 e art. 285 do RI/TCU:
a) conhecer do recurso para, no mérito, negar-lhe provimento; e
b) informar à recorrente e aos demais interessados do acórdão a ser proferido, destacando que o relatório e o voto que o fundamentam podem ser acessados por meio do endereço eletrônico www.tcu.gov.br/acordaos."
	É o relatório.

não há.

Procuradora-Geral Cristina Machado da Costa e Silva

RECURSO DE RECONSIDERAÇÃO. TOMADA DE CONTAS ESPECIAL. APROVAÇÃO PARCIAL E OMISSÃO NA PRESTAÇÃO DE CONTAS. IRREGULARIDADE DAS CONTAS, DÉBITO E MULTA. CONHECIMENTO. IMPROCEDÊNCIA DAS RAZÕES RECURSAIS. NÃO PROVIMENTO.

TOMADA DE CONTAS ESPECIAL (TCE)

Secretaria de Recursos (Serur)

Cuidam os autos de tomada de contas especial instaurada pela Caixa Econômica Federal (CEF) em razão da omissão no dever de prestar contas do Contrato de Repasse 321.708-30/2010, celebrado entre o então Ministério do Desenvolvimento Agrário (MDA) e a Agência de Desenvolvimento Sustentável do Jalapão para a estruturação de um programa de comercialização para a agricultura familiar no município de Ponte Alta do Tocantins/TO. 
2.	Examina-se, nesta oportunidade, recurso de reconsideração interposto pela Agência de Desenvolvimento Sustentável do Jalapão (Adesusteja) e por Sandra Delmondes dos Santos, ex-diretora executiva da Adesusteja, contra o Acórdão 1190/2021-TCU-Primeira Câmara, que julgou as contas das recorrentes irregulares, condenando-as ao pagamento do débito apurado em solidariedade e lhes aplicou a multa prevista no art. 57 da Lei 8.443/1992.
3.	Esse julgamento fundamentou-se na aprovação parcial da prestação de contas referente à primeira parcela e na omissão no dever de prestar contas da segunda parcela e da prestação de contas final dos recursos transferidos por meio de contrato de repasse.
4.	Preliminarmente, conheço do recurso interposto, porquanto preenchidos os requisitos de admissibilidade previstos nos artigos 32, inciso I, e 33, ambos da Lei 8.443/1992.
5.	Alegam, em síntese, as recorrentes que:
a) não houve omissão no dever de prestar contas, à vista dos diversos documentos coligidos aos autos, constando os esclarecimentos prestados à CEF e ao então MDA, além do encaminhamento ao concedente do Relatório de Execução Física de Atividades (REA) referente à segunda parcela da avença;
b) a CEF reconheceu a elisão parcial das irregularidades detectadas na prestação de contas relativa à primeira parcela dos recursos repassados, consoante disposto nos itens 2-6 do Ofício 1.253/2011/GIDUR/PM, de 18/8/2011 (peça 3, p. 22-23) ; 
c) os objetivos do projeto inquinado foram atingidos em face da articulação e da organização dos pequenos produtores rurais locais para formação de redes de comercialização e da manutenção do conselho de turismo da região;
d) o contrato de repasse teve o acompanhamento, por colegiado composto por representantes das três esferas da federação e da sociedade civil, das ações desenvolvidas no projeto pactuado;
e) a documentação probatória das alegações, supostamente arquivadas no município de Município de Ponte Alta do Tocantins-TO, encontra-se indisponível, tendo em vista a alteração de domicílio da recorrente para a região Nordeste; 
f) as dificuldades operacionais próprias das limitações do local de execução do ajuste inviabilizaram a comprovação de parcela da despesa impugnada/glosada; e
g) as alterações administrativas e políticas na então Secretaria de Desenvolvimento Territorial/MDA contribuíram para descontinuidade do projeto pactuado.
6.	Registro, desde logo, que anuo às conclusões da Serur, pelo não provimento do recurso, acolhendo seus fundamentos como minhas razões de decidir. Não há no recurso interposto argumentos e elementos hábeis a justificar as irregularidades acima indicadas.
7.	Como se vê, as recorrentes apresentam argumentos genéricos e sem a devida comprovação, que são insuficientes para demonstrar que os recursos recebidos foram aplicados na finalidade pactuada.
8.	Aliás, as alegações limitam-se a repisar as justificativas já apreciadas e refutadas exaustivamente pelo Relator da decisão recorrida.
9.	Por fim, ressalte-se que, mesmo não tendo sido alegada pelas recorrentes a ocorrência de prescrição, a Serur examinou a hipótese e não a identificou, seja pelo disciplinamento do Código Civil, seja pelo regime da Lei 9.873/1999.
10.	Concordo também com essa conclusão da unidade instrutiva. No entanto, divirjo dos seus fundamentos.
11.	Comungo do entendimento corriqueiro deste Tribunal de que a prescritibilidade da pretensão ressarcitória, que foi decidida no Recurso Extraordinário - RE 636.886, diz respeito à fase de execução judicial de deliberação do Tribunal de Contas, tanto assim que, para resolver o caso concreto em que foi delineada, foi necessária a utilização da Lei 6.830/1980, a Lei de Execuções Fiscais, diploma legal evidentemente inaplicável à fase que antecede a formação do título executivo extrajudicial, caracterizada pela atuação do órgão de controle externo até a prolação do acórdão.
12.	Assim, sou da opinião de que continuam hígidos o posicionamento fixado pelo STF, em 2008, no Mandado de Segurança - MS 26.210, oportunidade em que foi fixada a tese da imprescritibilidade das ações de ressarcimento ao erário, e a Súmula TCU 282, cujo conteúdo é no mesmo sentido.
13.	Quanto à prescrição da pretensão punitiva, também em respeito ao que esta Corte vem reiteradamente decidindo, alinho-me aos critérios definidos em incidente de uniformização de jurisprudência, por meio do Acórdão 1441/2016-TCU-Plenário, com supedâneo no Código Civil, que estabelece o prazo de 10 anos para a sua ocorrência, contado a partir da data do fato impugnado e interrompido pelo ato que ordenar a citação, a audiência ou a oitiva da parte.
Ante o exposto, proponho negar provimento ao recurso interposto, submetendo o acórdão que ora apresento à consideração deste Colegiado.
TCU, Sala das Sessões, em 8 de março de 2022.
JORGE OLIVEIRA 
Relator